最高法院刑事判決　　　　　　九十四年度台上字第七一六三號
　　上　訴　人　甲○○
　　　　　　　　　　　　號在.
　　選任辯護人　周金城律師
上列上訴人因違反毒品危害防制條例案件，不服台灣高等法院台
中分院中華民國九十四年六月二十三日第二審判決（九十二年度
上訴字第一九二七號，起訴案號：台灣彰化地方法院檢察署九十
二年度偵字第三九二一號），提起上訴，本院判決如下：
    主  文
原判決關於販賣第一級毒品及販賣第二級毒品部分撤銷，發回台
灣高等法院台中分院。
    理  由
本件原判決認定上訴人甲○○原係彰化縣警察局溪湖分局警員，
負責偵辦毒品案件，其因故離職後，自民國九十年間起，基於販
賣營利之概括犯意：１、於不詳時間、地點販入不詳數量之海洛
因及安非他命後，連續為下列販賣行為：(1)、自九十年間起，在
彰化縣二林鎮○○路四二○號其住處所經營之「紫玉軒茶壺藝品
店」，以每次新台幣（下同）二千元至數千元之不等之價格，連
續販賣海洛因及安非他命予翁雅惠（下稱翁女）多次，得款共計
四萬元。(2)、自九十一年間起，在上述藝品店內，以每包一千元
之價格，連續販賣海洛因及安非他命予楊國興共十次，得款計一
萬元。(3)、於九十二年一月間，在上述藝品店以每次二千元之價
格，連續販賣海洛因予Ａ１（姓名年籍詳卷）二次，得款計四千
元。(4)、自九十二年二、三月間起，在同上鎮麥當勞速食店及警
察局附近之廟邊路上，以每包一千元之價格，連續販賣安非他命
予謝禮文二次，得款計二千元。(5)、於九十二年三月十六日上午
十時許，在同鎮○○里○○路「二林枝冰城」前，以一千元之價
格，販賣海洛因予陳財明一包，得款一千元。２、上訴人又僱用
楊國興（下稱楊某）為其販賣海洛因，並交付00000000
00號行動電話供楊某作為聯絡交易之工具：(1)、自九十一年十
月間某日起，至九十二年二月初某日間止，在同上鎮○○路信義
橋及萬善堂等處，以每包一千元之價格，連續販賣海洛因予黃南
進三十二次，約每三天一次，每次一包，得款計三萬二千元。(2)
、自九十一年十一月間某日起，至九十二年三月十二日間之某日
止，在同鎮至陽宮旁之二林國中及大興農超市停車場等處，以每
包一千元之價格，連續販賣海洛因予吳忠憲三十一次，約每三日
一次，每次一包，得款計三萬一千元。(3)、自九十二年一月初某
日起，至同年三月十二日間之某日止，在同鎮「大興農超市」停
車場、斗苑路、二溪路「中國石油加油站」前等處，以每包一千
元之價格，連續販賣海洛因予陳財明十次，每次一包，得款計一
萬元。(4)、自九十二年一月初某日起，至同年三月初某日間止，
在同上鎮「大興農超市」停車場及「光田驗車廠」前等處，以每
包一千元之價格，連續販賣海洛因予陳進國五次，每次一包，得
款計五千元。(5)、自九十二年二月間某日起，至同年三月十二日
間之某日止，在同上鎮二林國中及斗苑路「麥當勞速食店」等處
，以每包一千元之價格，連續販賣海洛因予林建宏三次，每次一
包，得款計三千元。(6)、自九十二年二月間起，至同年三月十二
日間之某日止，在同上鎮「大興農超市停車廠」及斗苑路「麥當
勞速食店」等處，以每包一千元之價格，連續販賣海洛因予陳柏
霖九次，每次一包，得款計九千元。３、上訴人又於九十二年三
月十二日上午，在其住處交付安非他命九包予楊某，以供其販賣
；惟楊某尚未售出，即於同日下午三時三十分許為警查獲，除扣
得上述九包安非他命外，並扣得上訴人交予楊某販賣之海洛因三
十三包。４、楊某被查獲後，於警局趁機將上開行動電話交予其
妻李蘭梅，上訴人向李女取回上述行動電話後，又僱用翁女為其
販賣海洛因及安非他命，翁女乃以上述行動電話及其自己所有之
0000000000號等行動電話，作為聯絡工具：(1)、自九
十二年三月十五日後某日起，至同年五月七日間之某日止，在同
上鎮○○路「玉晶大飯店」後方空地，及「東鑽遊樂場」前等處
，以每包一千元之價格，連續販賣海洛因予陳財明十次，每次一
包，計得款一萬元。(2)、自同年三月底某日起，至同年五月七日
間之某日止，在同鎮○○街「藍虹幼稚園」旁等處，以每包一千
元之價格，連續販賣海洛因予陳進國五次，每次一包，計得款五
千元。(3)、自同年三月十五日後之某日起，至同年五月七日間之
某日止，在「東鑽遊樂場」前等處，以每包一千元之價格，連續
販賣海洛因四次予吳忠憲，每次一包。另在同鎮○○路與自強街
之「阿周羊肉店」前販賣海洛因一包予吳忠憲一次，共計得款五
千元。(4)、自同年三月十九日後某日起，至同年五月七日間某日
止，在同上鎮○○路「麥當勞速食店」前等處，以每包一千元之
價格，連續販賣海洛因予陳柏霖八次，每次一包，計得款八千元
。(5)、自同年三月十五日後某日起，至同年五月七日間之某日止
，在同上「麥當勞速食店」及斗苑路圖書館等處，以每包一千元
之價格，連續販賣海洛因予林建宏四次，每次一包，計得款四千
元。５、上訴人另自九十二年三月十五日後之某日起，至同年五
月七日間之某日止，在上述「麥當勞速食店」等處，以每包一千
元之價格，連續販賣安非他命予謝禮文三次，每次一包，計得款
三千元。６、上訴人基於同上販賣第一、二級毒品之概括犯意，
於不詳時地，向不詳人士販入海洛因、安非他命等毒品；並將海
洛因十三包、安非他命六包、大麻一包、大麻種子十三顆（上訴
人持有第二級毒品大麻一包及大麻種子十三顆部分業經原審判刑
確定），連同其所有之電子秤一個、行動電話四支、門號ＳＩＭ
卡九張、塑膠鏟管二支、玻璃吸管一支、分裝袋一大包及現金八
千四百元（尚不能證明係販賣毒品所得），均放置在一黑色手提
包中，於九十二年五月七日某時藏放於翁女所居住「玉晶飯店」
六○八室之天花板上。嗣警方於同年五月七日十四時三十分許，
撥打翁女所持用之前揭行動電話，佯稱欲向其購買海洛因，雙方
約定在同上鎮○○路與大成路交岔口交易，翁女到達後自身上取
出海洛因一小包時，即為喬裝之警員查獲，並扣得該包海洛因及
前述行動電話。嗣警方另在翁女口腔內查獲供其施用之海洛因二
包，再至「玉晶飯店」六○八室查獲上訴人藏放於該房間天花板
上之黑色手提袋一只等情。因而撤銷第一審關於販賣第一、二級
毒品暨定應執行刑部分之判決，改判論處上訴人共同連續販賣第
一級毒品罪，及共同連續販賣第二級毒品罪刑，固非無見。
惟查：(一)、按科刑判決所認定之事實，必須與其所採用之證據內
容相適合，否則即屬證據上之理由矛盾，其判決為當然違背法令
。查翁雅惠在第一審證稱：「約從一年前開始跟他（指上訴人）
買海洛因……」、「自九十一年左右開始向甲○○買毒品，買到
被查獲為止，次數很多。我只有買海洛因，每次購買金額不一定
，最貴曾買到七千五百元」等語（見第一審卷第二十八頁、第一
一七頁）。依其所述，其係自「九十一年」間開始向上訴人購買
海洛因，且其僅向上訴人購買「海洛因」，並未購買「安非他命
」。原判決採用翁女上開證述作為證據，卻認定上訴人自「九十
年間」起，連續販賣「海洛因」及「安非他命」予翁女多次（見
原判決第三頁第五列至第八列），顯與翁女前揭證述內容不相適
合。又證人楊國興於第一審證稱：「九十二年二月間開始買，我
也都是在他（指上訴人）家交易」、「九十二年二月間，有二千
就買二千，有一千就買一千，買了『兩、三次』而已」等語（見
第一審卷第三十頁、第一一七頁）。原判決採用楊國興上開證述
作為證據，卻認定上訴人自「九十一年間」起，連續販賣海洛因
及安非他命予楊國興共「十次」（見原判決第三頁第十一列），
亦與楊國興前揭證述內容不符。再證人Ａ１於偵查中證稱：「一
個禮拜至少兩次至三次，每次都是他（指上訴人）拿給我……跟
他買了至少有一個月，從去年底買到今年過年後，跟他買了有『
十次』以上，每次一千、二千不等」等語（見九十二年度偵字第
三九二一號偵查卷第一六二頁）。原判決採用證人Ａ１前揭證述
作為證據，卻認定上訴人僅販賣海洛因予證人Ａ１「二次」（見
原判決第三頁第十四列），亦與證人Ａ１前揭證述內容不相適合
。又楊國興於警詢供稱：伊係從「九十二年二月十五日」起，在
上訴人住處幫忙送毒品給購買者，上訴人係自「九十二年二月二
十二日」將0000000000號行動電話交伊使用幫忙販賣
毒品等語（見偵字第三九二一號偵查卷第九十六頁反面）。原判
決採用楊國興上開供述作為證據（見原判決第十頁第五列至第八
列），卻認定楊國興以上訴人所交付之上述行動電話作為聯絡工
具，而分別自「九十一年十月間某日起」、「九十一年十一月間
某日起」、「九十二年一月初某日起」、「九十二年一月初某日
起」，連續販賣海洛因予黃南進、吳忠憲、陳財明、陳進國等情
（見原判決第三頁最後一列起至第四頁第十四列），亦與楊國興
所述內容不符，依上說明，自有證據上理由矛盾之違誤。又卷查
上述行動電話門號登記使用客戶為「楊守月」，啟用日為「二○
○三年（即九十二年）二月二十二日」，有和信電訊股份有限公
司函附之行動電話申請人資料一份附卷可稽（見原審卷二第一○
一頁）。原判決認定楊國興分別自「九十一年十月間某日起」、
「九十一年十一月間某日起」、「九十二年一月初某日起」、「
九十二年一月初某日起」，即以上述行動電話作為與黃南進、吳
忠憲、陳財明、陳進國等人聯絡交易毒品之工具一節，似與卷內
上揭資料及楊國興所述不符，究竟楊國興係自何時起受上訴人僱
用為其販賣毒品？上訴人何時將上述行動電話交予楊國興作為其
聯絡交易毒品之工具？原審對此未一併加以調查釐清明白，遽行
判決，亦嫌調查未盡。(二)、原判決事實認定上訴人連續販賣海洛
因、安非他命予翁女「多次」等情（見原判決第三頁第七列、第
八列），理由卻說明翁女向上訴人購買毒品，以平均計算為「二
十次」云云（見原判決第八頁第三列、第四列），前後已不一致
；復未說明其憑以認定翁女向上訴人購買毒品平均計算為「二十
次」之理由，遽以之作為核算上訴人犯罪所得金額之基礎，尚嫌
理由欠備。再原判決認定楊國興販賣海洛因予黃南進共三十二次
，每次一包，每包一千元，共得款「三萬二千元」等情（見原判
決第四頁第三列）。理由內卻說明：楊國興販賣海洛因予黃南進
共三十二次，得款「二千元」云云（見原判決第十六頁第一列）
，前後亦有矛盾。(三)、按販賣第一級毒品海洛因與販賣第二級毒
品安非他命，係分屬不同之罪名，有罪判決書應將被告販賣海洛
因與販賣安非他命之行為，暨其販賣海洛因及安非他命所得之金
額，分別調查認定記載明白，始足以為論罪科刑及諭知沒收之依
據。原判決認定上訴人有分別販賣海洛因及安非他命予翁女及楊
國興之犯行，但並未將上訴人販賣海洛因予翁女及楊國興之次數
，暨其販賣安非他命予其二人之次數，分別於事實欄內認定記載
明白。僅籠統記載上訴人連續販賣海洛因、安非他命予翁女多次
，得款四萬元，及連續販賣海洛因、安非他命予楊國興十次，得
款一萬元，並就此部分於主文內分別諭知「因販賣第一級毒品、
第二級毒品所得共計新臺幣伍萬元中屬販賣第一級毒品部分」、
「因販賣第一級毒品、第二級毒品所得共計新臺幣伍萬元中屬販
賣第二級毒品部分」沒收云云（見原判決第一頁倒數第四、五列
，第二頁第六、七列）。其所認定之犯罪事實暨主文關於應諭知
沒收金額之記載，均有欠明確，依上說明，自不足以為論罪科刑
及諭知沒收之依據。(四)、原判決認定上訴人於九十二年三月十二
日上午交付安非他命九包予楊國興，以供販賣，惟楊國興尚未售
出，即於同日下午被警查獲等情（見原判決第四頁倒數第四列至
第五頁第二列）。並於理由內以括弧說明：「被告將第二級毒品
安非他命交予楊國興販賣部分，雖楊國興尚未及賣出之際，即被
警查獲……其（指上訴人）既係出於販賣之意圖而交付，其販入
之後，雖尚未販出，仍構成販賣行為，應依毒品危害防制條例第
四條第二項之販賣第二級毒品（既遂）罪論處」云云（見原判決
第二十八頁第十五列至第二十一列）。然其對於上訴人究竟曾於
何時、何地、以何種價格向何人販入安非他命數量若干等情？並
未於事實欄內詳加認定記載明白，亦未於理由內說明其憑以認定
上訴人先前有基於販賣營利之意圖，而向他人販入安非他命之證
據及理由，遽認上訴人意圖營利而販入毒品後，雖尚未販出，仍
應成立販賣第二級毒品既遂罪，尚嫌理由不備。(五)、按查獲之毒
品，不問屬於犯人與否，均沒收銷燬之，毒品危害防制條例第十
八條第一項前段定有明文。原判決認定警方於翁女口腔內所查扣
之海洛因二包係供翁女施用之物，而未一併宣告沒收銷燬。但該
二包海洛因既係警方查獲之毒品，原判決未說明何以毋庸依上述
規定諭知沒收銷燬之，尚嫌理由不備。(六)、按刑法第五十九條之
酌量減輕其刑，必於犯罪之情狀，在客觀上足以引起一般人之同
情，認為即予宣告法定最低度刑，猶嫌過重者，始有其適用。至
於被告犯案前曾擔任何種職務，暨其工作有無績效等情，僅可作
為法定刑內斟酌量刑之標準，尚不能據為酌量減輕之理由。原判
決適用刑法第五十九條之規定，就上訴人所犯販賣第一級毒品罪
部分酌減其刑。其理由雖謂：上訴人曾任彰化縣警察局溪湖分局
警備隊警員，任職期間偵辦毒品案件頗有績效，其因施用毒品，
始出此下策，認其所犯販賣第一級毒品罪部分，如處以法定最輕
本刑無期徒刑，仍嫌過重，其犯罪情節顯堪憫恕，依刑法第五十
九條酌減其刑云云（見原判決第二十九頁第六列至第十一列）。
惟查上訴人犯案前曾任職警員暨其偵辦毒品頗有績效等情，應屬
刑法第五十七條審酌量刑事由之範圍，與其犯罪情狀是否堪予憫
恕似無重要關聯。且原判決一方面說明上訴人係「因施用毒品，
始出此下策」云云，一方面卻又謂上訴人「犯罪之動機、目的係
貪圖不法利益」云云（見原判決第二十九頁倒數第八列），前後
亦有矛盾。又縱認上訴人係因施用毒品，始起意販賣第一級毒品
，惟此項犯罪動機，以及其曾任職警察，富有偵辦毒品案件經驗
，卻於離職後由其本人或指使楊國興、翁雅惠等人對外大量販賣
第一、二級毒品，販賣次數多達一百二十次以上，儼似販毒集團
之主謀等情狀，在客觀上究竟有如何足以引起一般人同情或憫恕
之情形？亦值商榷。原判決並未詳細闡述上訴人販賣第一級毒品
部分之犯罪情狀究竟有如何足以引起一般人同情之客觀情形存在
，僅以其曾擔任警察職務，偵辦毒品績效頗佳，暨其因施用毒品
始販賣海洛因等情，遽認其犯罪情狀堪予憫恕，而依刑法第五十
九條之規定減輕其刑，本院自無憑為其適用法則當否之審斷。以
上或為上訴意旨所指摘，或為本院應依職權調查之事項，應認原
判決關於販賣第一級毒品及販賣第二級毒品部分有撤銷發回更審
之原因。
據上論結，應依刑事訴訟法第三百九十七條、第四百零一條，判
決如主文。
中　　華　　民　　國　九十四　年　 十二　 月　二十二　日
                      最高法院刑事第四庭
                          審判長法官  吳　雄　銘
                                法官  池　啟　明
                                法官  劉　介　民
                                法官  郭　毓　洲
                                法官  韓　金　秀
      本件正本證明與原本無異
                                      書  記  官
中　　華　　民　　國　九十四　年　 十二　 月　二十六　日
                                                      J
